【裁判字號】    99,上易,712
【裁判日期】    991021
【裁判案由】    給付退休金
【裁判全文】
臺灣高等法院民事判決                 99年度上易字第712號
上  訴  人  甲○○
訴訟代理人  周志安律師
被  上訴人  財團法人台北市私立中山國民小學
法定代理人  乙○○
訴訟代理人  郭蕙蘭律師
上列當事人間給付退休金事件，上訴人對於中華民國99 年6月22
日臺灣臺北地方法院99 年度訴字第581號第一審判決提起上訴，
經本院於99年9月30日言詞辯論終結，判決如下：
    主  文
上訴駁回。
第二審訴訟費用由上訴人負擔。
    事  實  及  理  由
一、本件上訴人聲明求為判決：
    （一）原判決關於駁回後開第二項之訴部分廢棄。
    （二）被上訴人應給付上訴人新台幣（下同）89萬4,700 元
          ，及自民國（下同）96年8月1日起至清償日止，按年
          息百分之5計算之利息。
    （三）第一、二審訴訟費用由被上訴人負擔。
    被上訴人聲明求為判決：
    （一）上訴駁回。
    （二）第二審訴訟費用由上訴人負擔。
二、上訴人主張：被上訴人為依私立學校法設立之私立學校，並
    依私立學校法之規定，對於教師退休金之給付定有「台北市
    私立中山國民小學教職員工退休撫卹資遣辦法」（下稱中山
    國小退撫辦法）。伊前為被上訴人之教師，於96年8月1日退
    休，年資計為40年（包含曾任教公立學校之年資4年7個月及
    任教私立學校之年資35年5個月），退休時薪級為625級，退
    休金計算為81基數。按84年修正並於85年2月1日施行之「學
    校教職員退休條例」，關於公立學校教職員退休金採儲金制
    ，並以本薪加1倍作為基數。而觀之被上訴人於87 年所修訂
    之「中山國小退撫辦法」第11條規定係比照公立學校同薪級
    人員應領退休金方式，至94年修訂之「中山國小退撫辦法」
    則修訂為依公立學校教職員採儲金制前之標準計算，故自85
    年至94年間，被上訴人應比照公立學校教職員採用儲金制之
    計算標準計算退休金，至94年修訂後始改採以儲金制前之標
    準計算。且依據「中山國小退撫辦法」第28條，無論於修訂
    前後均明定：「…。惟修正前退休給與較修正後為高之部分
    ，由本校籌措財源支應。」，足證被上訴人計算退休金時，
    並非以退休時有效之「中山國小退撫辦法」計算，而應依歷
    次修訂內容分階段計算，並由被上訴人自行籌措財源支應，
    方符合中山國小退撫辦法之約定及不溯及既往原則，及保護
    教職員之退休權益。故被上訴人應給付伊之退休金數額之計
    算，一為應適用儲金制前之年資61個基數部分為284萬2,295
    元【其計算式為：（45,665＋930）×61＝2,842,295】，一
    為應適用儲金制之年資即自85年2月1日（即學校教職員退休
    條例規定公立學校教職員退休金採儲金制之施行日）起至95
    年2月1日（即94年修訂中山國小退撫辦法生效日）止共10年
    年資，適用儲金制即本薪加1倍計算之20個基數部分為182萬
    6,600元【其計算式為：（45,665×2）×20＝1,826, 600】
    ，合計為466萬8,895元【其計算式為：2,842,295＋1,826,6
    00＝4,668, 895】。惟被上訴人僅給付377萬4,195元，尚有
    差額89萬4,700未給付，爰依94 年修訂後中山國小退撫辦法
    第28條之規定，求為判命被上訴人給付89萬4,700元，及自9
    6年8 月1日起至清償日止，按年息百分之5計算利息之判決。
    （按上訴人原起訴請求被上訴人應給付369萬8,865 元本息。
    經原審判決上訴人全部敗訴，上訴人僅就金額87萬4,700 元
    本息部分提起上訴，其餘敗訴部分上訴人未聲明不服）。被
    上訴人則以：上訴人於96年8月1日退休，關於退休金給予，
    應依當時已生效（於94年11月28日修訂）之「中山國小退撫
    辦法」第11條規定。至於84年7 月13日修正前「學校教職員
    退休條例」第5條第2項，並無「儲金制」計算方式之適用，
    自無「中山國小退撫辦法」第28條修正前後比較問題。又84
    年7月13 日修正之「學校教職員退休條例」第5條第2項關於
    「儲金制」之規定依其立法目的，就體系解釋而論對於私立
    學校退休教職員並無適用。私立學校教職員退休金之給付，
    依據98年7月8日制定公布之「學校法人及其所屬私立學校教
    職員退休撫卹離職資遣條例」始改採「儲金制」，並自99年
    1月1日起正式施行，故就整體制度而言，於99年1月1日前，
    私立學校教職員關於退休金之給付並無得以適用「儲金制」
    計算之餘地。則上訴人主張應依「中山國小退撫辦法」歷次
    修訂內容分階段計算退休金，即自85年至94年間比照公立學
    校教職員採用儲金制之計算標準計算退休金云云，於法無據
    等語，資為抗辯。
三、經查，上訴人自60年9月1日至96 年7月31日之期間內，受被
    上訴人之僱傭擔任教師。而上訴人係於96年3月2日向被上訴
    人提出退休申請，年資計算至96 年7月31日時止，合計為40
    年，此期間包含任職公立學校台南縣佳里鎮佳里國民小學年
    資4年7個月及任職於被上訴人35年5個月，退休時之薪級為6
    25級。被上訴人向財團法人中華民國私立學校教職員退休撫
    卹基金管理委員會（下稱私立學校退撫基金管委會）遞送上
    訴人之退休申請案，經私立學校退撫基金管委會審核通過後
    ，依據中山國小退撫辦法第11條、第12條之規定核予上訴人
    最高81個基數退休金，經核算之退休金為377萬4,195元，上
    訴人並已於96 年7月26日領取票面金額為377萬4,195元之台
    灣銀行支票乙紙，並簽立領據乙紙之事實，有被上訴人學校
    教職員工申請退休事實表、私立學校教職員工履歷表、私立
    學校退撫基金管委會函、台灣銀行支票及領據足稽（見原審
    審訴字卷第31-36 頁），並為兩造所不爭執（見原審審訴字
    卷第86頁反面），自堪信為真實。
四、上訴人主張「中山國小退撫辦法」分別在87年及94年修正，
    就退休金之計算有所改變，伊乃依據歷次修訂內容分階段計
    算退休金，方符合「中山國小退撫辦法」之約定及不溯及既
    往原則，並保護教職員之退休權益，經分段計算結果被上訴
    人應給付退休金總計為466萬8,895元，故被上訴人尚短付退
    休金89萬4,700 元云云，為被上訴人所否認，並以前揭情詞
    置辯。經查：
（一）按68年12月28 日修正公布之「學校教職員退休條例」第5
      條第2 項規定：「一次退休金以退休人員最後在職之月薪
      額，及本人實物代金為基數，任職滿5年者，給予9個基數
      ，每增半年加給1個基數；滿15年後，另行一次加發2個基
      數」。嗣於84年8月2日再度修正公布該條例第5條第2項為
      ：「一次退休金，以退休生效日在職同薪級人員之本薪加
      1倍為基數，每任職1年給與1個半基數， 最高35年給與53
      個基數。尾數不滿6個月者，給與1個基數，滿6 個月以上
      者，以1年計。教職員於年滿55 歲時，得自願提前退休，
      並一次加發5 個基數之一次退休金。」，並同時修正該條
      例第8條第1、3 項為：「教職員退休金，應由政府與教職
      員共同撥繳費用建立之退休撫卹基金支付之。並由政府負
      最後支付保證責任。」、「第1 項共同撥繳費用，按教職
      員本薪加1倍8%至12%之費率，政府撥繳65% ，教職員繳付
      35%。撥繳滿35 年後免再撥繳」。依據上述修正之過程可
      知，學校教職員退休條例第5條第2項於84年8月2日雖修正
      為一次退休金， 以退休生效日在職同薪級人員之本薪加1
      倍為基數，但同時明定公立學校教職員應繳付提撥費用以
      建立退休撫卹基金之義務。而上開修正規定，依據85 年2
      月10日行政院（85）台人政給字第04632號令，自85年2月
      1日起施行。
（二）次按被上訴人所頒布之中山國小退撫辦法曾於87 年3月12
      日修正，同年4月15日經台北市政府教育局北市教人字第8
      721944000 號核備，依據該修正之中山國小退撫辦法第11
      條明定：「教職員工退休（撫卹、資遣）金，以其最後在
      職之薪級，按公立學校同薪級人員應領退休（撫卹、資遣
      ）金之標準為基數」；嗣於94年11月28日修正，同年月29
      日以94校董12議字第16號函呈報台北市政府教育局核備，
      其中第11條修正為：「教職員工退休（撫卹、資遣）金，
      以其最後在職之薪級，按公立學校同薪級人員依儲金制前
      規定計算應領一次退休（撫卹、資遣）金之標準為基數」
      ，兩者比較可知中山國小退撫辦法第11條有關退休金之計
      算標準，在87 年3月12日修正為按公立學校同薪級人員應
      領退休金標準為基數；在94年11月28日則修正為依公立學
      校同薪級人員依儲金制前之規定計算，顯然並未採取適用
      儲金制計算退休金。此乃係為因應「學校教職員退休條例
      」於84 年8月2日修正有關退休金計算基數之本薪加1倍及
      公立學校教職員需繳付提撥費用以建立退休撫卹基金之新
      規定，此參諸教育部97年8月21日台人（三）字第0970145
      385號函文：『說明：二、...由於目前私立學校退休制度
      尚未如公立學校教職員實施儲金制，因此，各級私立學校
      法依私立學校法第64條第2項所訂之章則(按，通常名稱為
      「（校名）教職員工退休撫卹資遣辦法」），其退休金規
      範，係比照85年2月1日修正施行儲金制前之學校教職員退
      休條例有關公立學校請領一次退休金給與之規定。... 』
      自明（見原審訴字第581號卷第32頁）。再觀之94年11月2
      8 日被上訴人所修正之「中山國小退撫辦法」第24條明定
      「教職員工退休撫卹資遣之給與，由本校報奉主管教育行
      政機關核准於學費百分之二範圍內收取之教職員工退撫經
      費，連同董事會及學校相對提撥學費百分之一之經費提繳
      私校退撫會統籌管理與運用。」，亦與學校教職員退休條
      例規定教職員退休金應由學校及教職員共同撥繳有別，故
      上述公立學校之儲金制退休金計算方式於94年11月28日被
      上訴人修正中山國小退撫辦法明定為採用儲金制前之規定
      ，而無適用之餘地。
（三）按法律不溯及既往乃法律主治之本質，乃指人民按行為時
      法律所創設之秩序規範決定其舉措。上訴人係被上訴人所
      聘僱之教師，於96年8月1日退休，有關其退休金之給付標
      準自應依據退休當時有效之中山國小退撫辦法（即94年11
      月28日修正）第11條之規定按公立學校同薪級人員依儲金
      制前規定計算應領一次退休金之標準為基數，故上訴人主
      張其退休金自85年至95年間部分應適用儲金制加倍計算，
      於法無據，且亦與法律不溯及既往原則不符。
（四）至上訴人主張比較被上訴人於87年及94年修訂之中山國小
      退撫辦法第11條及第28條規定，於85年至94年間，被上訴
      人有意比照公立學校教職員採用儲金制後之計算標準計算
      退休金，故自85年2月1日起至95年2月1日止上訴人之10年
      工作年資應以本薪加1 倍為基數計算退休金云云，然查參
      諸上開教育部函文所示，學校教職員退休條例第5條第2項
      、第8條第1項、第3 項之規定，有關儲金制除僅適用於公
      立學校教職員外，尚須該教職員已依規定繳付應分擔之提
      撥費用以建立退撫基金，始能透過該基金領取退休金，其
      立法目的乃藉由教職員自行事先繳付應負擔之提撥費用做
      為退撫基金，以便能提高教職員退休後所得領取之退休金
      額度，以保障退休生活。惟依據被上訴人於94年11月28日
      所修正之中山國小退撫辦法第24條規定可知，上訴人並無
      提撥費用之義務，其主張援用依儲金制計算退休金，亦與
      學校教職員退休條例採用儲金制之立法目的不符而不足取
      。
（五）再查，私立學校教職員退休金之給付，依據98年7月8日制
      定公布之「學校法人及其所屬私立學校教職員退休撫卹離
      職資遣條例」第4條第1項規定：「學校法人及其所屬私立
      學校教職員之退休、撫卹、離職及資遣給與採儲金方式，
      由教職員及私立學校、學校主管機關按月共同撥繳款項建
      立退休撫卹離職資遣儲金(以下簡稱退撫儲金)支付。」及
      行政院於98年12月28日以院台教字第0980110568號令：「
      中華民國九十八年七月八日公布之「學校法人及其所屬私
      立學校教職員退休撫卹離職資遣條例」，定自中華民國九
      十九年一月一日施行。」(見本院卷第53 頁）可知，私立
      學校教職員退休金之給付，依據98年7月8日制定公布之「
      學校法人及其所屬私立學校教職員退休撫卹離職資遣條例
      」改採「儲金制」，並自99年1月1日起正式施行，故就整
      體制度而言，於99年1月1日前，私立學校教職員關於退休
      金之給付並無得以適用儲金制計算之餘地。
（六）又中山小學退撫辦法係依據私立學校退撫基金管委會（現
      為財團法人中華民國私立學校教職員退休撫卹離職資遣儲
      金管理委員會）所公告之「私立學校訂定所屬教職員工退
      休撫卹資遣辦法條文參考原則」為範本所訂定（見本院卷
      第54頁），前開參考原則第28條第1項規定:「教職員工在
      本辦法修正施行前後均有任職年資者，其前後年資應併同
      計算，按本辦法規定核計退休撫卹資遣所需經費由私校退
      撫會支付。惟修正前退休給與較修正後為高之部份，由本
      校籌措財源支應。」，與被上訴人於94年修訂之中山國小
      退撫辦法第28條第1 項規定完全相同，但此顯非私立學校
      教職員適用「儲金制」加倍計算退休金基數之依據，此觀
      上述「學校法人及其所屬私立學校教職員退休撫卹離職資
      遣條例」第4條第1項規定即明。故此部分上訴人之主張亦
      非可取。
（七）綜上所述，私立學校教職員退休金給付依據98年7月8日制
      定公布之「學校法人及其所屬私立學校教職員退休撫卹離
      職資遣條例」改採儲金制，並自99年1月1日起正式施行，
      然上訴人係於96年8月1日退休，而依據退休當時已生效之
      中山國小退撫辦法第11條規定，並無儲金制計算方式之適
      用，故上訴人主張依據被上訴人歷次修正之中山國小退撫
      辦法分段計算退休金，即自85年2月1日起至95年2月1日止
      10年年資應比照公立學校教職員採用儲金制即本薪加1 倍
      計算之20個基數計算（計算方式：（45,665×2）×20 ＝
      1,826,600 ），其餘61基數則依儲金制前之計算方式計算
      （計算方式：（45,665＋930）×61＝2,842,295），合計
      為466萬8,895元【計算式為：2,842,295＋1,826,600＝4,
      668, 895】。惟被上訴人僅給付377萬4,195元，尚差87萬
      4,700元未付，於法未合，被上訴人依據625薪級所示薪額
      45,665 元加計實物代金930元乘以核定之81個基數，而給
      付上訴人退休金377萬4,195元，並無違誤。
五、從而，上訴人請求被上訴人給付退休金差額87萬4,700 元本
    息，即屬不應准許，原審就上開不應准許部分所為上訴人敗
    訴之判決，於法並無不合，上訴意旨指摘原判決此部分不當
    ，求予廢棄改判，為無理由。
六、至兩造其餘之攻擊或防禦方法及未經援用之證據，經斟酌後
    ，認為均不足以影響本判決之結果，自無逐一詳予論駁之必
    要。併此敘明。
據上論結，本件上訴為無理由，依民事訴訟法第449條第1項、第
78條，判決如主文。
中    華    民    國    99    年    10    月    21    日
                    民事第十九庭
                        審判長法  官  張  蘭
                              法  官  黃莉雲
                              法  官  王漢章
正本係照原本作成。
不得上訴。
中    華    民    國    99    年    10    月    21    日
                              書記官  周淑靜

司法院資訊處製作；財團法人民間司法改革基金會備份。
